ACORDAO-COMPLETO-2407139

ACÓRDÃO 1345/2020 ATA 18/2020 - PLENÁRIO

VISTOS, relatados e discutidos estes autos de denúncia acerca de supostas irregularidades no âmbito da Justiça Eleitoral, consistentes, basicamente, na "utilização, pelos Tribunais Regionais Eleitorais, de servidores requisitados de outros órgãos, como servidores efetivos", com amparo na Resolução-TSE 23.523/2017 e na Portaria-TSE 671/2017, durante períodos que exorbitam os limites postos no Código Eleitoral (Lei 4.737/1965) .
	ACORDAM os Ministros do Tribunal de Contas da União, reunidos em Sessão do Plenário, diante das razões expostas pelo relator, em:
9.1 nos termos do art. 235 do Regimento Interno deste Tribunal, conhecer da denúncia, para, no mérito, considerá-la improcedente quanto à alegada inadequação da Resolução-TSE 23.523/2017 e da Portaria-TSE 671/2017 aos ditames do Código Eleitoral (Lei 4.737/1965) e da jurisprudência do Tribunal de Contas da União;
9.2 restituir os autos à SecexAdmin para que promova as apurações e diligências necessárias para verificar a aderência dos Tribunais Regionais Eleitorais do Brasil aos critérios e limites definidos na Resolução-TSE 23.523/2017, incluindo a análise da série histórica dos percentuais de servidores requisitados no âmbito dos Tribunais Regionais Eleitorais nos últimos cinco anos, com o fito de aferir a efetividade das medidas adotadas pelos órgãos da Justiça Eleitoral para reduzir os elevados percentuais de servidores requisitados, em conformidade com os ditames desta Corte de Contas;
9.3 alertar a SecexAdmin sobre as instruções cabíveis em face das peças juntadas ao TC Processo 014.541/2016-5 após o Acórdão 2617/2016-TCU-Plenário, no período de 2/1/2017 a 16/3/2018, pendentes de análise;
9,4 tornar públicos os presentes autos, exceto quanto à (s) peça (s) que identifique (m) o denunciante; 
9.5 dar ciência deste Acórdão ao denunciante, ao Tribunal Superior Eleitoral e aos Tribunais Regionais Eleitorais, informando que o teor integral desta deliberação poderá ser obtido no endereço eletrônico www.tcu.gov.br/acordaos

Denúncia acerca de suposta extrapolação de regras contidas no código eleitoral (Lei 4.737/1965) relativas à requisição de servidores de outros órgãos.

Tribunal Superior Eleitoral.

3. Interessados/Responsáveis:
3.1. Interessado: Identidade preservada (art. 55, caput, da Lei n. 8.443/1992)
3.2. Responsável: Identidade preservada (art. 55, caput, da Lei n. 8.443/1992).

13.1. Ministros presentes: José Mucio Monteiro (Presidente), Walton Alencar Rodrigues, Benjamin Zymler, Augusto Nardes, Raimundo Carreiro (Relator), Ana Arraes e Bruno Dantas.
13.2. Ministros-Substitutos presentes: Augusto Sherman Cavalcanti, Marcos Bemquerer Costa, André Luís de Carvalho e Weder de Oliveira.

ACORDAO-COMPLETO-2533531

Acórdão 1271/2022 - Plenário

RAIMUNDO CARREIRO

Trata-se de denúncia de supostas irregularidades no âmbito da Justiça Eleitoral, consistentes, basicamente, na "utilização, pelos Tribunais Regionais Eleitorais, de servidores requisitados de outros órgãos, como servidores efetivos", com amparo na Resolução N° 23.523/2017 e na Portaria-TSE 671/2017, durante períodos que exorbitam os limites postos no Código Eleitoral (Lei 4.737/1965) . 
2.	O denunciante fundamenta suas alegações com base em dados compilados a partir de informações públicas disponíveis nas Tabelas de Lotação de Pessoal (TLP1) referentes ao ano de 2019, disponíveis nos sítios dos Tribunais Regionais Eleitorais na Internet. Apresenta também informações dispostas em gráficos elaborados, segundo alega, a partir dos dados públicos coletados (peça 3) . 
3.	Com base nos dados obtidos, o denunciante alega que:
Encontram-se percentuais como 68,2% de requisitados  (ou seja, apenas 31.8% de servidores efetivos atuando em Zonas Eleitorais) no TRE-SP; 47,7% no TRE-ES; 47,1% no TRE-RS; 42,9% no TRE-SC e 37,9% no TRE-RJ, como consta publicamente nas Tabelas de Lotação de Pessoal (TLP1) referentes a 2019, disponíveis nos sites dos Tribunais Regionais. Tais percentuais elevadíssimos de servidores requisitados não se demonstram inevitáveis, pois há Tribunais Regionais em situação completamente distinta; por exemplo: há 23,1% de requisitados (ou seja, 76,9% dos servidores em atuação em Zonas Eleitorais são efetivamente concursados pela Justiça Eleitoral) no TRE-MG; 22,9% no TRE-PR e 20,0% no TRE-AC.  (grifos do denunciante; peça 3) .
4.	Feitas essas anotações preliminares, reproduzo a seguir, com ajustes de forma, o teor principal da instrução conclusiva lavrada no âmbito da Secretaria de Controle Externo da Administração do Estado (SecexAdmin) , cuja proposta de encaminhamento foi endossada pela direção da unidade (peças 4 a 6) :
2.	O denunciante, em suma, alega: 
	a) a requisição de servidores federais, estaduais ou municipais destina-se a auxiliar a Justiça Eleitoral quando o exija o acúmulo ocasional do serviço, nos termos do art. 30, XIII e XIV, da Lei 4.737/1965 (Código Eleitoral) ;
 	b) não obstante, a Resolução-TSE 23.523/2017, no art. 7º, permite a requisição de servidores não concursados pelo prazo de até três anos, o que autorizaria continuem os requisitados a, indevidamente, exercer tarefas consuetudinárias das Zonas Eleitorais; [grifei];
 	c) a situação acarretaria duplo prejuízo: desfalque das repartições ou órgãos que cedem tais pessoas e ausência de demonstração de estas, ocupantes de atribuições típicas de efetivos e concursados, reunirem o conhecimento necessário à eficiente execução das rotinas da Justiça Eleitoral, em si mesma considerada de jurisdição especializada;
	d) há, em vários tribunais (mas não em todos, o que revela não se tratar de algo inevitável) , elevadíssimos percentuais de requisitados, implicando distorção nos custos operacionais dos órgãos requisitantes, pois, sendo perene a atuação daqueles, os desembolsos com pessoal são incondizentes com o quantitativo de servidores próprios; 
	e) o desmedido emprego de requisitados já foi, mesmo, alvo de reconhecimento pelo Tribunal de Contas da União, que, no subitem 9.3 do Acórdão 199/2011-TCU-Plenário, relator Ministro Marcos Bemquerer, recomendou ao TSE a adoção de providências tendentes a suprir a Justiça Eleitoral de quadro de pessoal efetivo e a deixar de fazer da requisição, instituto episódico e específico, meio permanente de preenchimento de postos funcionais dos órgãos requisitantes.
3.	 Ao final, e à guisa de conclusão e de pedido direcionado ao TCU, averba que, avizinhando-se mais uma eleição, existiria, mediante fiscalização operacional e apreciação dos atos de admissão, a possibilidade de o Tribunal Superior Eleitoral bem como os Regionais Eleitorais dispensarem os requisitados e substituí-los, em observância ao Código Eleitoral, por servidores concursados (e habilitados) os quais aguardam nomeação.
Admissibilidade
4.	Presentes os requisitos de admissibilidade preconizados nos arts. 234 e 235 do RITCU e 103, § 1.º, da Resolução-TCU 259/2014, a denúncia deve ser conhecida.
Exame Técnico
5.	Assinale-se que o cerne da presente denúncia, como antecipa o autor, resultou na prolação do mencionado [subitem 9.3] Acórdão 199/2011-TCU-Plenário. 
["9.3  recomendar ao TSE que adote providências tendentes a suprir a Justiça Eleitoral de quadro de pessoal efetivo, de modo que o instituto da requisição passe a ser utilizado tão-somente no atendimento do interesse público específico e pontual que motivou a requisição, deixando de servir como forma de preenchimento permanente dos quadros funcionais do órgão requisitante, cujos cargos devem ser providos por meio de concurso público"; (grifei) .]
6.	Essa deliberação, tomada no bojo do TC Processo 014.770/2009-9, decorrera de Auditoria de Conformidade efetivada pela SecexAdministração (então 3.ª Secretaria de Controle Externo) com o objetivo de examinar, sistemicamente, a regularidade dos atos de requisição de pessoal no orbe dos Regionais Eleitorais no Acre, Alagoas, Amazonas, Amapá, Bahia, Ceará, Distrito Federal, Espírito Santo, Goiás, Maranhão, Mato Grosso, Mato Grosso do Sul, Minas Gerais, Pará, Paraíba, Paraná, Pernambuco, Piauí, Rio de Janeiro, Rio Grande do Norte, Rio Grande do Sul, Rondônia, Roraima, Santa Catarina, São Paulo, Sergipe e Tocantins
7.	No próprio TC Processo 014.770/2009-9, o Plenário do TCU ainda exarou o Acórdão 1229/2014-TCU-Plenário, relator Ministro Marcos Bemquerer, em cujo dispositivo se lê:
9.1. determinar aos Tribunais Regionais Eleitorais do Espírito Santo, Mato Grosso do Sul eRoraima que, no prazo máximo de 30 (trinta) dias, a contar da ciência desta deliberação, encaminhe plano de ação que contemple a devolução aos órgãos de origem dos servidores cujas requisições contrariem os arts. 2º, 3º, e 4º da Lei n. 6.999/1982, bem como a adequação do percentual de serventuários requisitados ou cedidos de outros órgãos às disposições do art. 3º da Resolução do Conselho Nacional de Justiça n. 88/2009, alertando os responsáveis sobre a possibilidade de aplicação da penalidade prevista no art. 58, inciso VII e § 1º, da Lei n. 8.443/1992 c/c o art. 268, incisos VII e VIII e § 3º, do RI/TCU;
9.2. determinar à Secretaria de Controle Interno do Tribunal Superior Eleitoral - TSE e aosTRE que façam constar dos processos de contas relativos ao exercícios de 2014 informações sobre o cumprimento das determinações contidas no Acórdão n. 199/2011 e na decisão da Corregedora-Geral de Justiça Eleitoral no Procedimento Administrativo n. 15.279/2012-TSE; 
9.3. desapensar, com fulcro nos arts. 33 a 36 da Resolução TCU n. 191/2006, os TCProcesso 030.160/2008-0, Processo 031.105/2010-6 e Processo 032.253/2012-5 deste processo e apensá-los aos processos de contas de 2012 dos TREs do Ceará, Paraíba e São Paulo, respectivamente;
9.4. encaminhar cópia deste Acórdão, assim como do Relatório e do Voto que ofundamentam, à Comissão de Trabalho, de Administração e Serviço Público da Câmara dosDeputados, ao Conselho Nacional de Justiça, ao Tribunal Superior Eleitoral, à Corregedora-Geral de Justiça Eleitoral, às Procuradorias da República em Roraima e em Pernambuco, além dos interessados dos TC Processo 011.315/2010-5, Processo 004.118/2013-8, Processo 019.446/2012-8, Processo 036.397/2012-1, Processo 030.160/2008-0, Processo 017.102/2012-0, Processo 032.253/2012-5, Processo 024.381/2011-0, Processo 031.105/2010-6, Processo 013.640/2010-0, Processo 017.410/2012-6, Processo 013.310/2011-9, Processo 004.418/2009-9, Processo 016.067/2012-6, Processo 025.200/2007-9, Processo 011.585/2007-0, Processo 007.679/2010-6;
9.5. determinar à SecexAdministração que monitore o cumprimento da medida constante dosubitem 9.1, representando a este Tribunal, caso necessário;
9.6. arquivar o presente processo.
8.	Para cumprir o subitem 9.5 do Acórdão 1229/2014-TCU-Plenário, que ordenara monitoramento do subitem 9.1 do referido decisório, a SecexAdministração instaurou o TC Processo 014.541/2016-5, da fiscalização empreendida, redundou o Acórdão 2617/2016-TCU-Plenário, relator Ministro Marcos Bemquerer, da deliberação constando o seguinte:
9.1. considerar:
9.1.1 cumpridas as seguintes determinações:
9.1.1.1 do subitem 9.2 do Acórdão 1229/2014-TCU-Plenário, em relação aos Tribunais RegionaisEleitorais de Alagoas, Amazonas, Amapá, Minas Gerais, Paraíba, Paraná, Pernambuco, Piauí, Rio de Janeiro, Rio Grande do Sul, Roraima, Santa Catarina, São Paulo, Sergipe e Tocantins;9.1.1.2 das ações estabelecidas nos planos de ação encaminhados pelos TREs, atinente aosubitem 9.1.1 do Acórdão 199/2011-TCU-Plenário, bem como ao item 9.1 do Acórdão 1299/2014-TCU-Plenário, relativamente aos Tribunais Regionais Eleitorais de Alagoas, Amazonas e Bahia;
9.1.2 não cumpridas as seguintes determinações:
9.1.2.1 do subitem 9.1.2 do Acórdão 199/2011-TCU-Plenário, no tocante aos Tribunais RegionaisEleitorais do Acre, Alagoas, Amazonas, Amapá, Bahia, Ceará, Distrito Federal, Espírito Santo, Goiás, Maranhão, Mato Grosso do Sul, Mato Grosso, Minas Gerais, Pará, Paraíba, Paraná, Pernambuco, Piauí, Rio de Janeiro, Rio Grande do Norte, Rio Grande do Sul, Rondônia, Roraima, Santa Catarina São Paulo, Sergipe e Tocantins;
9.1.2.2 do subitem 9.2 do Acórdão 199/2011-TCU-Plenário, quanto ao Tribunal Regional Eleitoralde São Paulo - TRE/SP;
9.1.2.2 do subitem 9.2 do Acórdão 1229/2014-TCU-Plenário, no que diz respeito aos TribunaisRegionais Eleitorais do Acre, Bahia, Ceará, Distrito Federal, Espírito Santo, Goiás, Maranhão, Mato Grosso, Mato Grosso do Sul, Pará, Rio Grande do Norte e Rondônia;9.1.2.3 das ações estabelecidas nos planos de ação encaminhados pelos TREs, no que concerne ao subitem 9.1.1 do Acórdão 199/2011-TCU-Plenário, bem como ao item 9.1 do Acórdão 1299/2014-TCU-Plenário, em relação aos Tribunais Regionais Eleitorais do Ceará, Maranhão e Pernambuco;
9.1.3 prejudicado o monitoramento da determinação constante do subitem 9.1.4 do Acórdão 199/2011-TCU-Plenário, devido à perda de objeto ocorrida em virtude da inovação normativa promovida pelo TSE, mediante a qual passou-se a admitir, expressamente, em situações excepcionais, a designação de servidores requisitados para a chefia de cartórios eleitorais, tanto na condição de titular quanto na de substituto;
9.1.4 em cumprimento as seguintes determinações:
9.1.4.1 do subitem 9.1.6 do Acórdão 199/2011-TCU-Plenário, quanto ao Tribunal Superior Eleitoral, assim como aos Tribunais Regionais Eleitorais do Acre, Alagoas, Amazonas, Amapá, Bahia, Ceará, Distrito Federal, Espírito Santo, Goiás, Maranhão, Mato Grosso do Sul, Mato Grosso, Minas Gerais, Pará, Paraíba, Paraná, Pernambuco, Piauí, Rio de Janeiro, Rio Grande do Norte, Rio Grande do Sul, Rondônia, Roraima, Santa Catarina, São Paulo, Sergipe e Tocantins;
9.1.4.2 das ações estabelecidas nos planos de ação encaminhados pelos TREs, em atendimentoao subitem 9.1.1 do Acórdão 199/2011-TCU-Plenário, bem como ao item 9.1 do Acórdão 1299/2014-TCU-Plenário, no que atine aos Tribunais Regionais Eleitorais do Acre, Distrito Federal, Goiás, Minas Gerais, Piauí, Rio de Janeiro, Rondônia, Roraima e São Paulo;
9.1.5 em implementação a recomendação constante do item 9.3 do Acórdão 199/2011-TCU-Plenário, dirigida ao Tribunal Superior Eleitoral - TSE [grifei]; 
9.2 determinar ao Tribunal Regional Eleitoral de São Paulo - TRE/SP que finalize, no prazomáximo de 90 (noventa) dias, a contar da ciência deste Acórdão, as providências necessárias para se proceder ao desligamento - e à consequente devolução, a seus respectivos órgãos de origem - dos servidores que ainda se encontram requisitados para a realização de serviços de limpeza de zonas eleitorais do interior e da capital;
9.3 recomendar ao Tribunal Superior Eleitoral - TSE que:
9.3.1 adote as providências necessárias à aprovação, com a brevidade possível, da alteraçãonormativa que tem como objetivo a fixação de limite máximo para a permanência do servidor requisitado, considerados o prazo inicial e prorrogações, em virtude da urgência que se impõe à necessidade de uniformização das ações dos órgãos integrantes da Justiça Eleitoral, assim como da relevância da fixação do referido limite no contexto do aprimoramento do funcionamento desse ramo da justiça especializada [grifei];
9.3.2 ante os estudos objeto do Processo Administrativo 164¿34.2015.6.00.0000, avalie aconveniência e a oportunidade de, com fundamento em estudos técnicos para o dimensionamento e eventuais redistribuições da força de trabalho necessária nas secretarias dos TREs, bem como nos cartórios eleitorais, estabelecer como limite máximo o prazo de 4 (quatro) anos, o qual deve contemplar o período inicial e todas as prorrogações relativas às requisições de servidores para os cartórios eleitorais, tendo em vista a não comprovação da adoção de medidas efetivas visando à utilização das requisições de pessoal somente no atendimento do interesse público, na forma da lei e da Constituição Federal, bem assim em consonância com os princípios que regem a Administração Pública, em especial o da razoabilidade [grifei];
9.4 dar ciência deste Acórdão, assim como do Relatório e do Voto que o fundamentam: a) aoTribunal Superior Eleitoral; b) aos Tribunais Regionais Eleitorais objeto da fiscalização em causa; c) à Comissão de Finanças e Tributação (CFT) da Câmara dos Deputados, ante a tramitação do Projeto de Lei n. 7.990/2014; d) ao Conselho Nacional de Justiça - CNJ; e) aos órgãos e entidades autores de representações, solicitações e denúncias constantes de processos considerados conexos a este monitoramento; 
9.5 determinar à SecexAdmin que dê continuidade do monitoramento das providências implementadas, em especial no tocante aos aspectos atinentes à requisição de pessoal pelos órgãos que compõem a Justiça Eleitoral, uma vez que boa parte das ocorrências identificadas no âmbito do processo TC-Processo 014.770/2009-9 ainda não foi regularizada;
9.6 apensar este processo ao TC-Processo 014.770/2009-9.	
9.	Como se percebe em relação ao subitem 9.3 do Acórdão 199/2011-TCU-Plenário, ponto que dá suporte à denúncia, o TCU, na averiguação das providências adotadas pelo TSE, entendeu-as em fase de implementação. Por isso, concedeu ao órgão prazo adicional para finalizá-las, o que, a lume do subitem 9.5 do Acórdão 2617/2016-TCU-Plenário, constituirá, ao lado de outros assuntos, material de análise em ulterior monitoramento. 
10.	É possível, via de consequência, inferir que o assunto veiculado na denúncia está perfeita e adequadamente contemplado no TC Processo 014.770/2009-9, ao qual, em virtude dessa conexidade, há ela de ser apensada, servindo, conjuntamente com os demais elementos e evidências, de subsídio para o exame definitivo da matéria.
11.	Resumindo, sugere-se admitir a manifestação denunciatória e, ex vi dos arts. 2.º, I, 36 e 37 da Resolução 259/2014 e 169, I, do Regimento Interno, ambos do TCU, apensá-la definitivamente aos autos do TC Processo 014.770/2009-9, encerrando-a no sistema eletrônico de controle de processos, sem embargo de, à luz dos arts. 55 da Lei 8.443/1992, 236 do Regimento Interno e 104 e 108 da Resolução-TCU 259/2014, garantir-lhe, ausente por ora decisão conclusiva sobre o tema, tratamento sigiloso. 
12.	Por fim, cumpre destacar que no biênio 2020/2021 a SecexAdministração dará continuidade ao monitoramento das decisões do TCU que versam sobre questões afins às veiculadas na exordial denunciatória.
H. Conclusão da Instrução Inicial
13.	Em virtude do exposto, propõe-se:
	I) conhecer da denúncia, satisfeitos os requisitos de admissibilidade estatuídos nos arts. 234 e 235 do RITCU e 103, § 1.º, da Resolução-TCU 259/2014;
	II) apensar definitivamente esta denúncia ao TC Processo 014.770/2009-9 [processo original, gerador do Acórdão 199/2011-TCU-Plenário, já encerrado], encerrando-a no sistema eletrônico de processos, tudo em consonância com os arts. 2.º, I, 36 e 37 da Resolução-TCU 259/2014 e 169, I, do Regimento Interno/TCU, mas assegurando-lhe, enquanto não sobrevenha julgamento final da matéria, tratamento sigiloso (Lei 8.443/1992, art. 55; Regimento Interno do TCU, art. 236; Resolução-TCU 259/2014, arts. 104 e 108) ;
	III) informar ao denunciante que, por força do Acórdão 199/2011-TCU-Plenário, relator Ministro Marcos Bemquerer, TC Processo 014.770/2009-9, o Tribunal de Contas da União prossegue examinando a requisição de servidores federais, estaduais ou municipais pela Justiça Eleitoral, havendo previsão de que a respeito faça novo monitoramento no biênio 2020/2021;
	IV) dar ciência do acórdão que vier a ser proferido ao denunciante, enfatizando que o relatório e o voto que embasam a deliberação enviada são acessíveis por meio do link www.tcu.gov.br/acordaos e que, caso haja interesse, o Tribunal poderá encaminhar-lhe cópia desses documentos sem quaisquer custos.
5.	Cumpre anotar que a denúncia foi protocolizada em 12/8/2019 (peça 1) e instruída conclusivamente em 2/12/2019 (peça 4) , Essa instrução foi juntada ao processo em 19/3/2020, data em que recebeu o endosso das duas instâncias diretivas da unidade técnica (peças 5 e 6) e o feito foi encaminhado ao meu Gabinete. Não houve diligências nem outras medidas saneadoras.
	É o Relatório.

não há

Não atuou.

DENÚNCIA. JUSTIÇA ELEITORAL. 1) SUPOSTA EXTRAPOLAÇÃO, POR NORMAS INTERNAS DO TSE, DE REGRAS CONTIDAS NO CÓDIGO ELEITORAL (LEI 4.737/1965) RELATIVAS À REQUISIÇÃO DE SERVIDORES DE OUTROS ÓRGÃOS. 2) ALEGAÇÃO DE EXCESSO DE SERVIDORES REQUISITADOS NO ÂMBITO DA JUSTIÇA ELEITORAL. MATÉRIA JÁ ANALISADA PELO TCU EM OUTRAS ASSSENTADAS. CONFORMIDADE DAS NORMAS DO TSE INVOCADAS PELO DENUNCIANTE (RESOLUÇÃO-TSE 23.523/2017 E PORTARIA-TSE 671/2017) COM OS DITAMES CONSTITUCIONAIS E LEGAIS APLICÁVEIS À ESPÉCIE, BEM COMO AOS PARÂMETROS JURISPRUDENCIAIS DO TCU. CONHECIMENTO E IMPROCEDÊNCIA DA DENÚNCIA QUANTO A ESSE PONTO. NECESSIDADE DE NOVAS APURAÇÕES PARA VERIFICAR A ADEQUAÇÃO DOS QUANTITATIVOS DE SERVIDORES REQUISITADOS, NO ÂMBITO DOS TREs, AOS CRITÉRIOS E LIMITES DA RESOLUÇÃO-TSE 23.523/2017; BEM COMO A EFETIVIDADE DAS MEDIDAS ADOTADAS NOS ÚLTIMOS ANOS PARA SANAR OU MITIGAR O PROBLEMA DO EXCESSO DE SERVIDORES REQUISITADOS NA JUSTIÇA ELEITORAL. LEVANTAMENTO DO SIGILO DOS AUTOS, EXCETO QUANTO À IDENTIDADE DO DENUNCIANTE. CIÊNCIA.

DENÚNCIA (DEN)

Secretaria de Controle Externo da Administração do Estado (SecexAdmin).

Conforme visto no Relatório, a presente denúncia noticia supostas irregularidades no âmbito da Justiça Eleitoral, consistentes, basicamente, na "utilização, pelos Tribunais Regionais Eleitorais, de servidores requisitados de outros órgãos, como servidores efetivos", com amparo na Resolução-TSE 23.523/2017 e na Portaria-TSE 671/2017, durante períodos que exorbitam os limites postos no Código Eleitoral (Lei 4.737/1965) . 
2.	     O feito foi analisado pela Secretaria de Controle Externo da Administração do Estado (SecexAdmin) , que, após exame positivo de admissibilidade, propôs o arquivamento da ação de controle, sob o argumento de que seu objeto já foi alvo de deliberações deste Tribunal (Acórdãos 199/2011, 1.229/2014 e 2.617/2016, todos do Plenário e relatados pelo Ministro-Substituto Marcos Bemquerer Costa) , estando em fase de monitoramento.
3.         A fase de instrução não promoveu diligências nem avançou sobre o mérito das alegações do denunciante. Também não foi analisado o teor da Resolução-TSE 23.523/2017 nem da Portaria-TSE 671/2017, tampouco seu cotejo específico com as determinações e recomendações expedidas pelo Tribunal nos acórdãos mencionados.
4.	Feita essa breve introdução, passo a decidir.
5.	Presentes os requisitos de admissibilidade previstos no art. 235, caput, do Regimento Interno deste Tribunal, cumpre conhecer da denúncia, em ratificação à proposta da unidade instrutiva.
6.	Quanto à proposta de encaminhamento, pelo imediato arquivamento do feito, peço vênias para dissentir da unidade técnica, com base nas razões que passo a expor.
7.	O exame mais atento da denúncia revela duas alegações nucleares:
	a) a suposta incoerência do art. 7º da Resolução-TSE 23.523/2017 (cuja aplicação teria sido reforçada pela edição da Portaria-TSE 671/2017, que suspendeu a posse de novos servidores efetivos na Justiça Eleitoral) , ao permitir a requisição de servidores pelo prazo de até três anos, com as disposições do art. 30, incisos XIII e XIV da Lei 4.737/1965 (Código Eleitoral) , que limitam a requisição de funcionários apenas aos períodos de acúmulo ocasional de serviços, verbis: 
  Art. 30. Compete, ainda, privativamente, aos Tribunais Regionais: (...) 
            XIII - autorizar, no Distrito Federal e nas capitais dos Estados, ao seu presidente e, no interior, aos juizes eleitorais, a requisição de funcionários federais, estaduais ou municipais para auxiliarem os escrivães eleitorais, quando o exigir o acúmulo ocasional do serviço;
           XIV - requisitar funcionários da União e, ainda, no Distrito Federal e em cada Estado ou Território, funcionários dos respectivos quadros administrativos, no caso de acúmulo ocasional de serviço de suas Secretarias;
               b) os dados públicos fornecidos pelos Tribunais Regionais Eleitorais revelam a existência de percentuais elevados de requisitados, em alguns órgãos, mesmo em anos em que não há eleições.
8.	Em relação à suposta colisão entre o prazo fixado no art. 7º da Resolução-TSE 23.523/2017 - de até três anos - e as limitações impostas no art. 30 do Código Eleitoral, tal alegação não procede. Trata-se de questão já apreciada por este Tribunal que, sopesando as crônicas dificuldades operacionais da Justiça Eleitoral para suprir suas necessidades de recursos humanos, considerou razoável um prazo de até quatro anos para as requisições em comento, segundo se verifica no subitem 9.3.2 do Acórdão 2617/2016-TCU-Plenário:
9.3.2 ante os estudos objeto do Processo Administrativo 164¿34.2015.6.00.0000, avalie aconveniência e a oportunidade de, com fundamento em estudos técnicos para o dimensionamento e eventuais redistribuições da força de trabalho necessária nas secretarias dos TREs, bem como nos cartórios eleitorais, estabelecer como limite máximo o prazo de 4 (quatro) anos, o qual deve contemplar o período inicial e todas as prorrogações relativas às requisições de servidores para os cartórios eleitorais, tendo em vista a não comprovação da adoção de medidas efetivas visando à utilização das requisições de pessoal somente no atendimento do interesse público, na forma da lei e da Constituição Federal, bem assim em consonância com os princípios que regem a Administração Pública, em especial o da razoabilidade [grifei]; 
9.	Nesse ponto, verifica-se que a referida norma interna não extrapola o prazo máximo anotado na recomendação desta Corte de Contas.
10.	Ademais, a publicação do mencionado normativo, ocorrida em 2017, revela a adesão do TSE à recomendação expressa no subitem 9.3.1 do mesmo Acórdão 2617/2016-TCU-Plenário, verbis:
9.3 recomendar ao Tribunal Superior Eleitoral - TSE que:
9.3.1 adote as providências necessárias à aprovação, com a brevidade possível, da alteraçãonormativa que tem como objetivo a fixação de limite máximo para a permanência do servidor requisitado, considerados o prazo inicial e prorrogações, em virtude da urgência que se impõe à necessidade de uniformização das ações dos órgãos integrantes da Justiça Eleitoral, assim como da relevância da fixação do referido limite no contexto do aprimoramento do funcionamento desse ramo da justiça especializada [grifei];
11.	Tais evidências denotam a improcedência da denúncia quanto ao primeiro ponto assinalado.
12.	Sobre a Portaria-TSE 671/2017, também mencionada pelo denunciante, tal norma dispõe "sobre a suspensão de provimentos de cargos efetivos no âmbito da Justiça Eleitoral". A invocação desse normativo interno na denúncia tem por objetivo demonstrar que tal suspensão reforçaria a prorrogação dos prazos de requisição de servidores, em detrimento da posse dos aprovados em concursos públicos para preenchimento de cargos efetivos na Justiça Eleitoral. 
13.	Trata-se, todavia, de norma editada em função da limitação de despesas orçamentárias decorrente da Emenda Constitucional 95/2016 e das disposições da Lei Complementar 101/2000 (Lei de Responsabilidade Fiscal) , cujos efeitos na contenção de novas posses em cargos efetivos no serviço público são notórios na Administração Federal. Isso está evidenciado no preâmbulo da portaria em comento:
O PRESIDENTE DO TRIBUNAL SUPERIOR ELEITORAL, no uso de suas atribuições e tendo em vista o disposto no inciso II do § 1º do art. 169 da Constituição Federal, na Emenda Constitucional nº 95, de 15 de dezembro de 2016, nos arts. 16, 17 e 21 da Lei Complementar nº 101, de 4 de maio de 2000, nos arts. 21, 23 e 30 da Lei nº 4.737, de 15 de julho de 1965, no art. 11 da Lei nº 8.868, de 14 de abril de 1994, na Portaria nº 273/TSE, de 6 de maio de 2014, e no art. 36 do Regulamento Interno da Secretaria, resolve: (...) [grifei].
14.	Portanto, os fundamentos e os objetivos da Portaria-TSE 671/2017 são legítimos, o que reforça a improcedência da denúncia quanto a esse ponto.
15.	No tocante ao segundo questionamento suscitado na denúncia, referente aos percentuais elevados de requisitados, em parte dos Tribunais Regionais Eleitorais, mesmo em ano sem eleições previstas (os dados são de 2019) , considero pertinentes algumas observações.
16.	Conforme assinalado no Relatório, o denunciante fundamenta suas alegações em dados públicos obtidos nas Tabelas de Lotação de Pessoal (TLP1) referentes ao ano de 2019, disponíveis nos respectivos sítios institucionais dos TREs na Internet (peça 3) , verbis: 
Encontram-se percentuais como 68,2% de requisitados  (ou seja, apenas 31.8% de servidores efetivos atuando em Zonas Eleitorais) no TRE-SP; 47,7% no TRE-ES; 47,1% no TRE-RS; 42,9% no TRE-SC e 37,9% no TRE-RJ, como consta publicamente nas Tabelas de Lotação de Pessoal (TLP1) referentes a 2019, disponíveis nos sites dos Tribunais Regionais. Tais percentuais elevadíssimos de servidores requisitados não se demonstram inevitáveis, pois há Tribunais Regionais em situação completamente distinta; por exemplo: há 23,1% de requisitados (ou seja, 76,9% dos servidores em atuação em Zonas Eleitorais são efetivamente concursados pela Justiça Eleitoral) no TRE-MG; 22,9% no TRE-PR e 20,0% no TRE-AC.  (grifei; peça 3) .
17.	Esses números, embora aparentemente relevantes, não foram objeto de conferência nem de análise pela unidade técnica. 
18.	Também não há elementos que permitam verificar se esses percentuais mais elevados decorrem do descumprimento dos prazos máximos definidos na Resolução-TSE 23.523/2017 para a permanência dos servidores requisitados (de até três anos) . 
19.	Outrossim, os acórdãos assinalados (199/2011, 1.229/2014 e 2.617/2016, do Plenário desta Corte de Contas) já identificaram, ao menos em parte, a elevada proporção de servidores requisitados na Justiça Eleitoral. A par disso, as apurações realizadas reconheceram as dificuldades operacionais da Justiça Eleitoral em sanar o problema em curto prazo, o que levou o Tribunal a não impor medidas corretivas drásticas, de aplicação imediata. Em vista disso, por meio dos Acórdãos 199/2011 e 1.229/2014, do Plenário, foram ordenadas providências corretivas de implementação gradual, mediante planos de ação, a ser submetidos e monitorados por este Tribunal.
20.	No monitoramento apreciado no Acórdão 2617/2016-TCU-Plenário, o Tribunal considerou parcialmente cumprido o conjunto de determinações saneadoras anteriormente expedidas, identificando, todavia, alguns TREs não atenderam a contento aos comandos monitorados: 
9.1 considerar: 
 (...) 
9.1.2 não cumpridas as seguintes determinações:
9.1.2.1 do subitem 9.1.2 do Acórdão 199/2011-TCU-Plenário, no tocante aos Tribunais RegionaisEleitorais do Acre, Alagoas, Amazonas, Amapá, Bahia, Ceará, Distrito Federal, Espírito Santo, Goiás, Maranhão, Mato Grosso do Sul, Mato Grosso, Minas Gerais, Pará, Paraíba, Paraná, Pernambuco, Piauí, Rio de Janeiro, Rio Grande do Norte, Rio Grande do Sul, Rondônia, Roraima, Santa Catarina, São Paulo, Sergipe e Tocantins; 
[9.1.2. façam constar dos processos de requisição de pessoal justificativa acerca das necessidades enfrentadas pelo cartório eleitoral, bem como a relação entre as atividades desenvolvidas pelo servidor no órgão de origem e aquelas a serem desempenhadas no serviço eleitoral, assim como o período necessário para realizar a atividade, caso ainda não o façam;  (Ac .199/2011-P) ];
9.1.2.2 do subitem 9.2 do Acórdão 199/2011-TCU-Plenário, quanto ao Tribunal Regional Eleitoralde São Paulo - TRE/SP; 
[9.2. determinar ao Tribunal Regional Eleitoral de São Paulo - TRE/SP que se abstenha de requisitar servidores para a limpeza de zonas eleitorais do interior e da capital; (Ac. 199/2011-P) ];
9.1.2.2 do subitem 9.2 do Acórdão 1229/2014-TCU-Plenário, no que diz respeito aos TribunaisRegionais Eleitorais do Acre, Bahia, Ceará, Distrito Federal, Espírito Santo, Goiás, Maranhão, Mato Grosso, Mato Grosso do Sul, Pará, Rio Grande do Norte e Rondônia; 
[9.2. determinar à Secretaria de Controle Interno do Tribunal Superior Eleitoral - TSE e aos TRE que façam constar dos processos de contas relativos ao exercícios de 2014 informações sobre o cumprimento das determinações contidas no Acórdão n. 199/2011 e na decisão da Corregedora-Geral de Justiça Eleitoral no Procedimento Administrativo n. 15.279/2012-TSE; (Ac. 1.299/2014-P) ];
9.1.2.3 das ações estabelecidas nos planos de ação encaminhados pelos TREs, no que concerne ao subitem 9.1.1 do Acórdão 199/2011-TCU-Plenário, bem como ao item 9.1 do Acórdão 1299/2014-TCU-Plenário, em relação aos Tribunais Regionais Eleitorais do Ceará, Maranhão e Pernambuco; 
[9.1.1. encaminhem a este TCU, no prazo máximo de 60 (sessenta) dias, plano de ação que contemple a devolução aos órgãos de origem dos servidores cujas requisições contrariem os arts. 2º, 3º, e 4º da Lei n. 6.999/1982, bem como a adequação do percentual de serventuários requisitados ou cedidos de outros órgãos às disposições do art. 3º da Resolução do Conselho Nacional de Justiça n. 88/2009; (Ac. 199/2011-P) ;
9.1. determinar aos Tribunais Regionais Eleitorais do Espírito Santo, Mato Grosso do Sul e Roraima que, no prazo máximo de 30 (trinta) dias, a contar da ciência desta deliberação, encaminhe plano de ação que contemple a devolução aos órgãos de origem dos servidores cujas requisições contrariem os arts. 2º, 3º, e 4º da Lei n. 6.999/1982, bem como a adequação do percentual de serventuários requisitados ou cedidos de outros órgãos às disposições do art. 3º da Resolução do Conselho Nacional de Justiça n. 88/2009, alertando os responsáveis sobre a possibilidade de aplicação da penalidade prevista no art. 58, inciso VII e § 1º, da Lei n. 8.443/1992 c/c o art. 268, incisos VII e VIII e § 3º, do RI/TCU;  (Ac. 1.299/2014-P) ];
21.	Foram consideradas "em cumprimento" as seguintes determinações:
9.1.4.1 do subitem 9.1.6 do Acórdão 199/2011-TCU-Plenário, quanto ao Tribunal Superior Eleitoral, assim como aos Tribunais Regionais Eleitorais do Acre, Alagoas, Amazonas, Amapá, Bahia, Ceará, Distrito Federal, Espírito Santo, Goiás, Maranhão, Mato Grosso do Sul, Mato Grosso, Minas Gerais, Pará, Paraíba, Paraná, Pernambuco, Piauí, Rio de Janeiro, Rio Grande do Norte, Rio Grande do Sul, Rondônia, Roraima, Santa Catarina, São Paulo, Sergipe e Tocantins;
[9.1.6 estabeleçam, em normativo próprio, limite máximo de prorrogações anuais das requisições de servidores para os cartórios eleitorais, a exemplo do disposto na Resolução TRE/MT 611/2009; questão sanada com o posterior advento da Resolução-TSE 23.523/2017, aplicável à Justiça Eleitoral como um todo, conforme já assinalado (Ac. 199/2011-P) ];
9.1.4.2 das ações estabelecidas nos planos de ação encaminhados pelos TREs, em atendimentoao subitem 9.1.1 do Acórdão 199/2011-TCU-Plenário, bem como ao item 9.1 do Acórdão 1299/2014-TCU-Plenário, no que atine aos Tribunais Regionais Eleitorais do Acre, Distrito Federal, Goiás, Minas Gerais, Piauí, Rio de Janeiro, Rondônia, Roraima e São Paulo;
[9.1.1. encaminhem a este TCU, no prazo máximo de 60 (sessenta) dias, plano de ação que contemple a devolução aos órgãos de origem dos servidores cujas requisições contrariem os arts. 2º, 3º, e 4º da Lei n. 6.999/1982, bem como a adequação do percentual de serventuários requisitados ou cedidos de outros órgãos às disposições do art. 3º da Resolução do Conselho Nacional de Justiça n. 88/2009;  (Ac. 199/2011-P) ;
9.1. determinar aos Tribunais Regionais Eleitorais do Espírito Santo, Mato Grosso do Sul e Roraima que, no prazo máximo de 30 (trinta) dias, a contar da ciência desta deliberação, encaminhe plano de ação que contemple a devolução aos órgãos de origem dos servidores cujas requisições contrariem os arts. 2º, 3º, e 4º da Lei n. 6.999/1982, bem como a adequação do percentual de serventuários requisitados ou cedidos de outros órgãos às disposições do art. 3º da Resolução do Conselho Nacional de Justiça n. 88/2009, alertando os responsáveis sobre a possibilidade de aplicação da penalidade prevista no art. 58, inciso VII e § 1º, da Lei n. 8.443/1992 c/c o art. 268, incisos VII e VIII e § 3º, do RI/TCU;  (Ac. 1.299/2014-P) ].
22.	Em vista disso, o Tribunal expediu as seguintes determinações e recomendações:
9.2 determinar ao Tribunal Regional Eleitoral de São Paulo - TRE/SP que finalize, no prazomáximo de 90 (noventa) dias, a contar da ciência deste Acórdão, as providências necessárias para se proceder ao desligamento - e à consequente devolução, a seus respectivos órgãos de origem - dos servidores que ainda se encontram requisitados para a realização de serviços de limpeza de zonas eleitorais do interior e da capital;
9.3 recomendar ao Tribunal Superior Eleitoral - TSE que:
9.3.1 adote as providências necessárias à aprovação, com a brevidade possível, da alteraçãonormativa que tem como objetivo a fixação de limite máximo para a permanência do servidor requisitado, considerados o prazo inicial e prorrogações, em virtude da urgência que se impõe à necessidade de uniformização das ações dos órgãos integrantes da Justiça Eleitoral, assim como da relevância da fixação do referido limite no contexto do aprimoramento do funcionamento desse ramo da justiça especializada [grifei];
9.3.2 ante os estudos objeto do Processo Administrativo 164¿34.2015.6.00.0000, avalie aconveniência e a oportunidade de, com fundamento em estudos técnicos para o dimensionamento e eventuais redistribuições da força de trabalho necessária nas secretarias dos TREs, bem como nos cartórios eleitorais, estabelecer como limite máximo o prazo de 4 (quatro) anos, o qual deve contemplar o período inicial e todas as prorrogações relativas às requisições de servidores para os cartórios eleitorais, tendo em vista a não comprovação da adoção de medidas efetivas visando à utilização das requisições de pessoal somente no atendimento do interesse público, na forma da lei e da Constituição Federal, bem assim em consonância com os princípios que regem a Administração Pública, em especial o da razoabilidade [grifei];
 (...) 
9.5 determinar à SecexAdmin que dê continuidade do monitoramento das providências implementadas, em especial no tocante aos aspectos atinentes à requisição de pessoal pelos órgãos que compõem a Justiça Eleitoral, uma vez que boa parte das ocorrências identificadas no âmbito do processo TC-Processo 014.770/2009-9 ainda não foi regularizada;
9.6 apensar este processo ao TC-Processo 014.770/2009-9.	
23.	No que tange à recomendação descrita no item 9.3, retro, trata-se, como visto, de questão já superada, pois a alteração normativa foi concretizada por meio da Resolução-TSE 23.523/2017, que estabeleceu prazo inferior (3 anos) ao limite sugerido no acórdão (4 anos) .
24.	Restou necessária, portanto, a continuidade do monitoramento, o que foi expressamente ordenado no item 9.5 do Acórdão 2617/2016-TCU-Plenário.
25.	Todavia, ao examinar os correspondentes autos, pude identificar que esse monitoramento parece não estar sendo feito, conforme passo a explicar. 
26.	O monitoramento resultante do Acórdão 1229/2014-TCU-Plenário foi conduzido no TC Processo 014.541/2016-5, que redundou no mencionado Acórdão 2.617/2016-Plenário, cujos itens 9.5 e 9.6, como visto, ordenaram, respectivamente, a continuidade do monitoramento, em novos autos, apensando-se aquele processo ao TC Processo 014.770/2009-9 (processo original desse conjunto de ações de controle, em que proferido o Acórdão 199/2011-TCU-Plenário) .
27.	Em consulta à nossa base de dado de processos, verifiquei que o TC Processo 014.541/2016-5 não foi apensado ao TC Processo 014.770/2009-9, conforme ordenara o Acórdão 2617/2016-TCU-Plenário. E, posteriormente ao referido decisum, foram juntadas diversos elementos típicos de monitoramento, a exemplo das peças 185, 187, 189, 192, 194, 195, 196, 197, 199 e 200, quase todas referentes a respostas aos ofícios expedidos nos acórdãos precedentes. 	Infere-se, portanto, que a unidade técnica optou por conduzir o monitoramento nos mesmos autos (TC Processo 014.541/2016-5) .  
28.	Todavia, embora tais peças complementares tenham sido juntadas no período de 2/1/2017 a 16/3/2018, não foi juntada nenhuma instrução da unidade técnica desde a prolação do Acórdão 2617/2016-TCU-Plenário. A última ocorrência no referido processo foi a juntada da peça 200, em 16/3/2018, que trata de oficio oriundo da Procuradoria da República no Ceará, a informar o arquivamento de inquérito civil instaurado em decorrência do Acórdão 2617/2016-TCU-Plenário. 
29.	A par disso, vejo que a presente denúncia enseja, em termos práticos, a retomada do monitoramento das medidas adotadas pela Justiça Eleitoral no que tange à efetiva adequação do número de servidores requisitados aos critérios e limites definidos na Resolução-TSE 23.523/2017, norma de regência atualmente aplicável ao caso, que, conforme visto, ajusta-se aos parâmetros acolhidos por este Tribunal no item 9.3, especialmente no subitem 9.3.2, do multicitado Acórdão 2617/2016-TCU-Plenário.
30.	Pelas mesmas razões, deixo de acolher a proposta da unidade técnica de arquivar o feito sob o argumento de que este Tribunal, "por força do Acórdão 199/2011-TCU-Plenário, (...) prossegue examinando a requisição de servidores federais, estaduais ou municipais pela Justiça Eleitoral, havendo previsão de que a respeito faça novo monitoramento no biênio 2020/2021".
31.	Dito isso, as análises empreendidas neste Voto permitem considerar, desde logo, a presente denúncia improcedente, quanto à alegada inadequação da Resolução-TSE 23.523/2017 e da Portaria-TSE 671/2017 aos ditames do Código Eleitoral (Lei 4.737/1965) e da jurisprudência do Tribunal de Contas da União.
32.	No que concerne à segunda questão assinalada, alusiva à necessidade de verificar a aderência dos Tribunais Regionais Eleitorais do Brasil aos critérios e limites definidos na aludida Resolução-TSE 23.523/2017, considero que tal providência deverá ser adotada pela unidade técnica, principalmente em face dos achados descritos no Acórdão 2617/2016-TCU-Plenário, a revelar que parte expressiva dos TREs não cumpria a contento, ao menos até aquela época, as determinações corretivas emanadas por este Tribunal nas deliberações de 2011 e 2014.
33.	Reconheço que, por estarmos em ano destinado às eleições municipais, a Justiça Eleitoral deve demandar uma força de trabalho adicional neste exercício. Entretanto, não vejo óbices a que a unidade técnica promova as apurações necessárias para aferir as medidas adotadas, nos últimos cinco anos, para sanar ou mitigar os problemas relatados desde a ação de controle originária - o Acórdão 199/2011-TCU-Plenário -, máxime porque já se escoaram quase dez anos desde a sua prolação sem evidências de que seus comandos tenham sido atendidos plenamente ou mesmo em níveis razoáveis.
34.	Em termos operacionais, afigura-se mais racional processualmente que tais providências sejam conduzidas, desde logo, nos presentes autos, haja vista as evidências preliminares reveladas nos dados apresentados pelo denunciante, alusivos ao ano de 2019, caso se confirme sua veracidade. Observo, em reforço, que os documentos juntados ao TC Processo 014.541/2016-5, por terem sido emitidos há mais de dois anos, não retratam a situação atual. Daí a conveniência de principiar novas apurações a partir destes autos.
35.	Dessa forma, a unidade técnica deverá promover, nestes autos, as apurações e diligências necessárias para:
	- verificar a aderência dos Tribunais Regionais Eleitorais do Brasil aos critérios e limites definidos na Resolução-TSE 23.523/2017, incluindo a análise da série histórica dos percentuais de servidores requisitados no âmbito dos Tribunais Regionais Eleitorais nos últimos cinco anos, com o fito de aferir a efetividade das medidas adotadas pelos órgãos da Justiça Eleitoral para reduzir os elevados percentuais de servidores requisitados, em conformidade com os ditames desta Corte de Contas.
36.	Quanto ao monitoramento específico determinado no Acórdão 2617/2016-TCU-Plenário, peço as devidas vênias ao respectivo relator, para propor, nesta assentada, seja alertado à unidade técnicas sobre as instruções cabíveis em face das peças juntadas ao TC Processo 014.541/2016-5 após o Acórdão 2617/2016-TCU-Plenário, no período de 2/1/2017 a 16/3/2018, pendentes de análise.
37.	Por fim, ressalto que as informações veiculadas na presente denúncia baseiam-se em dados públicos, razão por que não há razões para manter o sigilo dos autos na sequência das apurações, exceto quanto à (s) peça (s) que identifique (m) o denunciante.  
	Do exposto, VOTO por que seja aprovado o Acórdão que ora submeto a este Colegiado.  
 
TCU, Sala das Sessões Ministro Luciano Brandão Alves de Souza, em 27 de maio de 2020.
RAIMUNDO CARREIRO 
Relator